臺灣士林地方法院刑事判決
110年度金訴字第4號
公  訴  人  臺灣士林地方檢察署檢察官
被      告  施詠馨


上列被告因詐欺等案件，經檢察官提起公訴（109年度偵字第835
1號），被告於準備程序中就被訴事實為有罪之陳述，經本院合
議庭裁定由受命法官獨任進行簡式審判程序，判決如下：
    主  文
施詠馨犯如附表宣告罪刑欄所示之罪，各處如附表宣告罪刑欄所
示之刑。應執行有期徒刑壹年捌月。未扣案之OPPO牌行動電話壹
支（含門號0000000000SIM卡壹張）沒收，於全部或一部不能沒
收或不宜執行沒收時，追徵其價額。
    事  實
一、施詠馨基於參與犯罪組織之犯意，於民國109年3月間參與真
    實姓名年籍均不詳、暱稱「奕儒」、「王凱」（下稱「奕儒
    」、「王凱」）等成年人所屬以實施詐術為手段而具有牟利
    性、結構性之詐欺集團（下稱本案詐欺集團），而與「奕儒
    」、「王凱」及其他本案詐欺集團成員共同意圖為自己不法
    所有，基於3人以上詐欺取財及洗錢之犯意聯絡，由施詠馨
    提供其向中華郵政股份有限公司申辦之帳號00000000000000
    號帳戶（下稱郵局帳戶）、向中國信託商業銀行申辦之帳號
    000000000000號帳戶（下稱中信帳戶）、向臺灣土地銀行申
    辦帳號000000000000號帳戶（下稱土銀帳戶）（上開3帳戶
    合稱本案帳戶）之提款卡及密碼，供本案詐騙集團用以詐騙
    他人匯入款項，再由本案詐欺集團不明成員於如附表所示之
    時間及方式，分別詐騙沈培森、黃慧姿、孫素玉、黃紫婷、
    林素娥（下稱沈培森等5人），致使沈培森等5人各自陷於錯
    誤，因而於附表所示之時間，將附表所示之款項匯至本案帳
    戶內。嗣由本案詐騙集團不詳成員持施詠馨交付之提款卡及
    密碼，或由施詠馨持本案帳戶之存摺、印鑑章，於附表所示
    之提領時間、地點，提領如附表所示之金額後，轉交予本案
    詐欺集團不明成員，而以此方式掩飾、隱匿渠等詐欺取財犯
    罪所得之來源及去向。嗣沈培森等5人發覺被騙報警處理，
    經警調閱監視器錄影畫面追查比對，而循線查悉上情。
二、案經沈培森等5人訴由新北市政府警察局淡水分局報請臺灣
    士林地方檢察署檢察官偵查後提起公訴。
    理  由
一、本案被告施詠馨所犯均係死刑、無期徒刑、最輕本刑為3年
    以上有期徒刑以外之罪，其於準備程序中就被訴事實為有罪
    之陳述，經本院告知簡式審判程序之旨，並聽取公訴人、被
    告之意見後，經合議庭裁定由受命法官獨任進行簡式審判程
    序審理，合先敘明。
二、上開犯罪事實，業經被告施詠馨於本院準備程序及審理時均
    坦承不諱（見本院110年度金訴字第4號卷，下稱本院卷，卷
    一第256頁至第257頁、卷二第20頁至第21頁、第26頁至第27
    頁、37頁），核與證人即告訴人沈培森等5人於警詢時所為
    之證述相合（前開證人於警詢時證述均僅用於證明被告所犯
    組織犯罪防制條例以外之罪名部分，見臺灣士林地方檢察署
    ，下稱士林地檢署，109年度偵字第8351號卷，下稱偵卷，
    第14頁至第29頁），並有109年3月16日至19日詐欺車手提款
    熱點、郵局帳戶郵政存簿儲金簿之封面及內頁影本、中信帳
    戶存款交易明細、土銀帳戶活期儲蓄存款存摺封面及內頁影
    本、中華郵政股份有限公司109年6月19日儲字第1090150840
    號函及所附郵局帳戶歷史交易清單、中國信託商業銀行股份
    有限公司109年6月22日中信銀字第109224839149140號函及
    所附中信帳戶存款交易明細、臺灣土地銀行股份有限公司10
    9年6月22日總業存字第1090069382號函及所附土銀帳戶客戶
    歷史交易明細查詢資料、109年3月16日新北市淡水區英專路
    淡江大學郵局監視器影像、109年3月19日新北市○○區○○○路0
    段00號土地銀行提款機監視器影像、第一銀行109年3月16日
    匯款申請書回條客戶收執聯、中華郵政109年3月16日、3月1
    9日存戶匯款申請書匯款人收執聯、三信商業銀行109年3月1
    6日匯款回條匯款人收執聯、內政部警政署反詐騙諮詢專線
    紀錄表、臺北市政府警察局內湖分局潭美派出所受理詐騙帳
    戶通報警示簡便格式表、受理各類案件紀錄表、受理刑事案
    件報案三聯單、新北市政府警察局中和分局中和派出所受理
    詐騙帳戶通報警示簡便格式表、金融機構聯防機制通報單、
    臺中市政府警察局第六分局西屯派出所受理詐騙帳戶通報警
    示簡便格式表、宜蘭縣政府警察局宜蘭分局新民派出所受理
    詐騙帳戶通報警示簡便格式表、新北市政府警察局蘆洲分局
    集賢派出所受理詐騙帳戶通報警示簡便格式表、孫素玉與詐
    欺集團成員LINE對話紀錄截圖、黃紫婷與詐欺集團成員LINE
    對話紀錄截圖、被告提供其與「王凱」及本案詐騙團成員間
    LINE對話紀錄截圖（見偵卷第30頁至第41頁、第44頁至第59
    頁、第61頁至第69頁、第76頁至第80頁、第82頁至第87頁、
    第89頁、第96頁至第143頁、第158頁至第162頁、第166頁至
    第167頁、本院卷一第61頁至第207頁）附卷可稽，足以佐證
    被告自白與事實相符，堪以採信。綜上所述，本案事證明確
    ，被告犯行洵堪認定，應依法論科。
三、論罪科刑
  ㈠按洗錢防制法所稱之「洗錢」行為，依第2條之規定，係指：一、意圖掩飾或隱匿特定犯罪所得來源，或使他人逃避刑事追訴，而移轉或變更特定犯罪所得；二、掩飾或隱匿特定犯罪所得之本質、來源、去向、所在、所有權、處分權或其他權益者；三、收受、持有或使用他人之特定犯罪所得。並於第14條、第15條規定其罰則，俾防範犯罪行為人藉製造資金流動軌跡斷點之手段，去化不法利得與犯罪間之聯結。申言之，洗錢防制法之立法目的，在於防範及制止因犯第3條所列之特定犯罪而取得或變得之財物或財產上利益及其之孳息，藉由包含處置（即將特定犯罪所得直接予以移轉或變更）、分層化（即以迂迴層轉、化整為零之多層化包裝方式，掩飾或隱匿特定犯罪所得）及整合（即收受、持有或使用他人之特定犯罪所得，使之回流至正常金融體系，而得以合法利用享受）等各階段之洗錢行為，使其形式上轉換成為合法來源，以掩飾或切斷特定犯罪所得與犯罪之關聯性，而藉以逃避追訴、處罰。查被告提供金融帳戶予不明共犯作為匯入詐騙款項使用，並配合指示親自提款再交予不明共犯，客觀上得以切斷詐騙所得金流之去向，阻撓國家對詐欺犯罪所得之追查，達到隱匿特定犯罪所得之去向、所在之結果，是其所為係屬洗錢行為甚明（最高法院110年度台上字第5104號判決意旨參照）。
  ㈡次按行為人以一參與詐欺犯罪組織，並分工加重詐欺取財、
    洗錢行為，同時觸犯參與犯罪組織罪、加重詐欺取財及洗錢
    罪，雖其參與犯罪組織之時地與加重詐欺取財、洗錢之時地
    ，在自然意義上非完全一致，然仍有部分合致，且犯罪目的
    單一，依一般社會通念，認應評價為一罪方符合刑罰公平原
    則，應屬想像競合犯，如予數罪併罰，反有過度評價之疑，
    實與人民法律感情不相契合。再加重詐欺取財罪係侵害個人
    財產法益之犯罪，其罪數計算，以被害人數、被害次數之多
    寡，決定其犯罪之罪數；核與參與犯罪組織罪之侵害社會法
    益，因應以行為人所侵害之社會全體利益為準據，認定係成
    立一個犯罪行為，有所不同。是以倘若行為人於參與犯罪組
    織之繼續中，先後加重詐欺數人財物併洗錢，因行為人僅為
    一參與組織行為，侵害一社會法益，應僅就首次犯行論以參
    與犯罪組織罪、加重詐欺取財罪及洗錢罪之想像競合犯，而
    其後之犯行，乃為其參與組織之繼續行為，為避免重複評價
    ，當無從將一參與犯罪組織行為割裂再另論一參與犯罪組織
    罪，而與其後所犯加重詐欺取財罪及洗錢罪從一重論處之餘
    地。
  ㈢另按共同正犯之成立，祇須具有犯意之聯絡，行為之分擔，
    既不問犯罪動機起於何人，亦不必每一階段犯行，均經參與
    為必要；共同實施犯罪行為之人，在合同意思範圍以內，各
    自分擔犯罪行為之一部，相互利用他人之行為，以達其犯罪
    之目的者，即應對於全部所發生之結果，共同負責，故共同
    正犯間非僅就其自己實施之行為負其責任，並在犯意聯絡之
    範圍內，對於其他共同正犯所實施之行為，亦應共同負責。
  ㈣是核被告就如附表編號1所為，係犯刑法第339條之4第1項第2
    款之3人以上共同詐欺取財罪、洗錢防制法第14條第1項之洗
    錢罪及組織犯罪防制條例第3條第1項後段之參與犯罪組織罪
    ，被告就如附表編號2至5所為，均係犯刑法第339條之4第1
    項第2款之3人以上共同詐欺取財罪、洗錢防制法第14條第1
    項之洗錢罪。被告與「奕儒」、「王凱」及本案詐欺集團不
    詳成員間，就如附表所示3人以上共同詐欺取財及洗錢等犯
    行，有犯意聯絡及行為分擔，應依刑法第28條規定，論以共
    同正犯。另就附表編號1至4所示分次提領告訴人沈培森、黃
    慧姿、孫素玉及黃紫婷詐得款項之數行為，係在密切接近之
    時間、地點為之，且係侵害同一法益，前後數行為間獨立性
    薄弱，均應評價為接續犯，論以一罪。
  ㈤被告就如附表編號1所為，係以一行為同時違犯參與犯罪組織
    、加重詐欺取財、一般洗錢三罪；就如附表編號2至5部分係
    以一行為同時違犯加重詐欺取財、一般洗錢二罪，分別屬想
    像競合犯，依刑法第55條規定，皆應從一重之3人以上共同
    詐欺取財罪處斷。又想像競合犯係一行為觸犯數罪名，行為
    人犯罪行為侵害數法益皆成立犯罪，僅因法律規定從一重處
    斷科刑，而成為科刑一罪而已，自應對行為人所犯各罪均予
    適度評價，始能對法益之侵害為正當之維護。因此法院於決
    定想像競合犯之處斷刑時，雖以其中最重罪名之法定刑作為
    裁量之準據，惟具體形成宣告刑時，亦應將輕罪之刑罰合併
    評價。基此，除非輕罪中最輕本刑有較重於重罪之最輕本刑
    ，而應適用刑法第55條但書規定重罪科刑之封鎖作用，須以
    輕罪之最輕本刑形成處斷刑之情形以外，則輕罪之減輕其刑
    事由若未形成處斷刑之外部性界限，自得將之移入刑法第57
    條之科刑審酌事項內，列為是否酌量從輕量刑之考量因子。
    查被告於本院審理時，已自白其所為之一般洗錢及參與犯罪
    組織犯行，是就其所犯一般洗錢及參與犯罪組織罪部分，本
    應依洗錢防制法第16條第2項、組織犯罪防制條例第8條第1
    項後段之規定減輕其刑，但因想像競合犯之關係而從一重之
    3人以上共同詐欺取財罪處斷，上開輕罪之減刑事由未形成
    處斷刑之外部性界限，按上說明，此部分即僅應於依刑法第
    57條之規定量刑時，審酌作為被告量刑之有利因子。
  ㈥被告就如附表各編號所示5次加重詐欺取財犯行，犯意各別，
    行為互殊，並侵害不同告訴人之財產法益，自應予分論併罰
    。
  ㈦起訴書證據並所犯法條欄雖漏載組織犯罪防制條例第3條第1
    項後段之參與犯罪組織罪，惟起訴書犯罪事實欄已記載被告
    以提供其帳戶予「奕儒」、「王凱」所屬之本案詐欺集團作
    為詐欺被害人匯款之用，待被害人匯款後，再由被告或該詐
    欺集團其他不詳成員提領等參與犯罪組織之事實，且被告所
    犯此部分罪名與檢察官起訴經本院認定有罪部分，具有想像
    競合之裁判上一罪關係，亦為起訴效力所及，復經本院審理
    時當庭告知被告此部分可能另犯組織犯罪防制條例第3條第1
    項後段之參與犯罪組織罪（見本院卷二第26頁），對於被告
    之防禦權並無影響，本院自得併予論究。
  ㈧爰審酌被告因家庭因素需款孔急，卻不思循正當途徑賺取金
    錢，竟加入詐欺集團擔任提供金融帳戶並領取詐欺款項之工
    作，與「奕儒」、「王凱」及本案詐欺集團成員共同詐欺告
    訴人沈培森等5人，造成告訴人財產損失，不僅漠視他人財
    產權，更製造金流斷點，影響財產交易秩序，且徒增檢警機
    關追查集團上游成員真實身分之難度，犯罪所生危害非輕，
    所為實有不該，惟考量其於犯後已知自白坦認全部犯行，並
    與告訴人黃慧姿、林素娥成立民事和解，但尚未依和解條件
    履行，賠償告訴人損失之犯後態度，兼衡其犯罪動機、目的
    、手段及分工擔任角色，暨被告自陳專科畢業之教育智識程
    度、已婚、目前為家管、有2名子女，分別為5歲及3歲，生
    活費用由配偶負擔，無需扶養之人（見本院卷二第38頁）等
    家庭生活及經濟狀況等一切情狀，分別量處如附表「宣告罪
    刑」欄所示之刑。本院另衡酌被告所為5次加重詐欺取財犯
    行，犯罪時間相近，侵害法益固非屬於同一人，然其各次於
    集團內之角色分工、行為態樣、手段、動機均相同，責任非
    難重複之程度顯然較高，如以實質累加之方式定應執行刑，
    處罰之刑度恐將超過其行為之不法內涵與罪責程度，爰基於
    罪責相當之要求，於刑法第51條第5款所定之外部性界限內
    ，綜合評價各罪類型、關係、法益侵害之整體效果，考量犯
    罪人個人特質，及以比例原則、平等原則、責罰相當原則、
    重複評價禁止原則為內涵之內部性界限，為適度反應被告整
    體犯罪行為之不法與罪責程度及施以矯正之必要性，而從輕
    定其應執行之刑，以資懲儆。 
  ㈨至被告固請求給予緩刑自新之機會，惟查，被告雖於本院審
    理時坦認全部犯行，並與告訴人黃慧姿、林素娥達成和解，
    但迄本院審理終結，被告均未依和解條件履行，賠付告訴人
    損失，有審判筆錄及本院公務電話紀錄可參（見本院卷二第
    39頁、第53頁至第55頁），是難認所宣告之刑以暫不執行為
    適當，尚不宜諭知緩刑之宣告，併此說明。
四、沒收
（一）按供犯罪所用、犯罪預備之物或犯罪所生之物，屬於犯罪
      行為人者，得沒收之，前二項之沒收，於全部或一部不能
      沒收或不宜執行沒收時，追徵其價額，刑法第38條第2項
      前段、第3項定有明文。查被告所有OPPO牌行動電話（含
      門號0000000000SIM卡）係被告用以與本案詐欺集團成員
      聯繫使用之物，業據被告於本院審理時陳明無訛（見本院
      卷二第38頁），爰依前揭規定諭知沒收，並於全部或一部
      不能沒收或不宜執行沒收時，追徵其價額。
（二）按2人以上共同犯罪，關於犯罪所得之沒收、追繳或追徵，倘個別成員並無犯罪所得，且與其他成員對於所得亦無事實上之共同處分權時，同無「利得」可資剝奪，特別在集團性或重大經濟、貪污犯罪，不法利得龐大，一概採取絕對連帶沒收、追繳或追徵，對未受利得之共同正犯顯失公平。所謂各人「所分得」，應指各人「對犯罪所得有事實上之處分權限」，法院應視具體個案之實際情形而為認定：倘若共同正犯各成員內部間，對於不法利得分配明確時，固應依各人實際分配所得沒收；然若共同正犯成員對不法所得並無處分權限，其他成員亦無事實上之共同處分權限者，自不予諭知沒收。次按洗錢防制法第18條規定「犯第14條之罪，其所移轉、變更、掩飾、隱匿、收受、取得、持有、使用之財物或財產上利益，沒收之；犯第15條之罪，其所收受、持有、使用之財物或財產上利益，亦同。以集團性或常習性方式犯第14條或第15條之罪，有事實足以證明行為人所得支配之前項規定以外之財物或財產上利益，係取自其他違法行為所得者，沒收之。對於外國政府、機構或國際組織依第21條所簽訂之條約或協定或基於互惠原則，請求我國協助執行扣押或沒收之案件，如所涉之犯罪行為符合第3條所列之罪，不以在我國偵查或審判中者為限。」關於犯罪行為人犯洗錢防制法第14條之罪，其所掩飾之財物本身僅為洗錢之標的，難認係供洗錢所用之物，故洗錢行為之標的除非屬於前置犯罪之不法所得，而得於前置犯罪中予以沒收者外，既非本案洗錢犯罪之工具及產物，亦非洗錢犯罪所得，尤非違禁物，尚無從依刑法沒收規定予以宣告沒收，自應依上開第18條第1項前段規定予以宣告沒收。此規定係採義務沒收主義，祇要合於前述規定，法院即應為相關沒收之諭知，然該洗錢行為之標的是否限於行為人者始得宣告沒收，法無明文，是倘法條並未規定「不問屬於犯罪行為人與否均沒收」時，自仍以屬於被告所有者為限，始應予沒收。查依卷內證據資料顯示，被告已將所取得之詐欺贓款全部交予詐欺集團不明成員，就詐得款項即洗錢標的部分並無其個人得支配處分者，另亦無證據可認其因本案犯行獲得報酬，是揆諸前揭說明，自無從予以宣告沒收，併此敘明。
據上論斷，應依刑事訴訟法第273條之1第1項、第299條第1項前
段，刑法第11條前段、第28條、第339條之4第1項第2款、第55條
、第51條第5款、第38條第2項前段、第3項，組織犯罪防制條例
第3條第1項後段，洗錢防制法第14條第1項，刑法施行法第1條之
1第1項，判決如主文。
本案經檢察官鄭世揚偵查起訴，檢察官薛雯文到庭執行職務。
中　　華　　民　　國　　111 　年　　5 　　月　　31　　日
                  刑事第二庭法  官  黃于真
以上正本證明與原本無異。
如不服本判決應於收受送達後20日內向本院提出上訴書狀，並應
敘述具體理由。其未敘述上訴理由者，應於上訴期間屆滿後20日
內向本院補提理由書( 均須按他造當事人之人數附繕本) 「切勿
逕送上級法院」。
                            書記官  林毓珊　　　　　　　
中　　華　　民　　國　　111 　年　　5 　　月　　31　　日
附錄本案論罪科刑法條全文：
中華民國刑法第339條之4
犯第三百三十九條詐欺罪而有下列情形之一者，處一年以上七年
以下有期徒刑，得併科一百萬元以下罰金：
一、冒用政府機關或公務員名義犯之。
二、三人以上共同犯之。
三、以廣播電視、電子通訊、網際網路或其他媒體等傳播工具，
   對公眾散布而犯之。
前項之未遂犯罰之。
洗錢防制法第14條
有第二條各款所列洗錢行為者，處七年以下有期徒刑，併科新臺
幣五百萬元以下罰金。
前項之未遂犯罰之。
前二項情形，不得科以超過其特定犯罪所定最重本刑之刑。
組織犯罪防制條例第3條
發起、主持、操縱或指揮犯罪組織者，處三年以上十年以下有期
徒刑，得併科新臺幣一億元以下罰金；參與者，處六月以上五年
以下有期徒刑，得併科新臺幣一千萬元以下罰金。但參與情節輕
微者，得減輕或免除其刑。
具公務員或經選舉產生之公職人員之身分，犯前項之罪者，加重
其刑至二分之一。
犯第一項之罪者，應於刑之執行前，令入勞動場所，強制工作，
其期間為三年。
前項之強制工作，準用刑法第九十條第二項但書、第三項及第九
十八條第二項、第三項規定。
以言語、舉動、文字或其他方法，明示或暗示其為犯罪組織之成
員，或與犯罪組織或其成員有關聯，而要求他人為下列行為之一
者，處三年以下有期徒刑，得併科新臺幣三百萬元以下罰金：
一、出售財產、商業組織之出資或股份或放棄經營權。
二、配合辦理都市更新重建之處理程序。
三、購買商品或支付勞務報酬。
四、履行債務或接受債務協商之內容。
前項犯罪組織，不以現存者為必要。
以第五項之行為，使人行無義務之事或妨害其行使權利者，亦同
。
第五項、第七項之未遂犯罰之。
附表：　　　　　　　　　    　　　　　　　　　  
編號 告訴人 詐欺時間及方式 匯款時間、帳戶及金額（新臺幣） 提領時間、地點、金額（新臺幣）  宣告罪刑 1 沈培森 109年3月15日，撥打電話聯繫沈培森佯稱係其侄子，急需現金周轉云云，致沈培森陷於錯誤，依指示臨櫃匯款右列金額之款項至右列帳戶 109年3月16日12時37分許，至臺北市○○區○○路000號第一銀行新湖分行，臨櫃匯款10萬元至郵局帳戶 本案詐騙集團成員於109年3月16日13時48分、49分、同日14時42分許，持郵局帳戶提款卡，在臺中市北區淡溝郵局、五權路郵局自動櫃員機提領6萬元、4萬元、5萬元。 被告於109年3月16日16時25分許，持郵局帳戶存摺印鑑章臨櫃提領21萬1000元    施詠馨犯三人以上共同詐欺取財罪，處有期徒刑壹年壹月。 2 黃慧姿 109年3月15日18時10分許以電話聯繫黃慧姿佯稱係其同學，因長輩急需救助需要借錢云云，致黃慧姿陷於錯誤，依指示臨櫃匯款右列金額之款項至右列帳戶 109年3月16日13時5分許，至新北市○○區○○街00號中和泰和街郵局，臨櫃匯款10萬元至郵局帳戶   施詠馨犯三人以上共同詐欺取財罪，處有期徒刑壹年壹月。 3 孫素玉 109年3月16日11時9分許，撥打電話聯繫孫素玉佯稱係其姪女向其借款云云，致孫素玉陷於錯誤，依指示臨櫃匯款右列金額之款項至右列帳戶 109年3月16日14時許，至臺中市○○區○○路0段000號三信商業銀行西屯分行，臨櫃匯款10萬元至郵局帳戶   施詠馨犯三人以上共同詐欺取財罪，處有期徒刑壹年壹月。 4 黃紫婷 109年3月12日19時20分許，撥打電話聯繫黃紫婷佯稱係其姪女，因有急用需借款云云，致黃紫婷陷於錯誤，依指示臨櫃匯款右列金額之款項至右列帳戶 109年3月16日13時48分許，至宜蘭縣○○鄉○○路0段000號礁溪郵局，臨櫃匯款20萬元至中信帳戶 本案詐騙集團成員於109年3月16日16時43分許，同年月17日2時46分許，持中信帳戶金融卡、密碼，在臺中市北區、西屯區自動櫃員機提領12萬元、7萬9000元  施詠馨犯三人以上共同詐欺取財罪，處有期徒刑壹年貳月。 5 林素娥 109年3月18日14時許，撥打電話聯繫林素娥佯稱係其姪女，有急需向其借款云云，致林素娥陷於錯誤，依指示臨櫃匯款右列金額之款項至右列帳戶 109年3月19日10時53分許，至新北市○○區○○路00號蘆洲郵局，臨櫃匯款6萬元至土銀帳戶 被告於109年3月19日12時許，在新北市○○區○○○路0段00號土地銀行淡水分行自動櫃員機，提領6萬元  施詠馨犯三人以上共同詐欺取財罪，處有期徒刑壹年。